【裁判字號】    97,訴,2508
【裁判日期】    980204
【裁判案由】    撤銷買賣等
【裁判全文】
臺灣板橋地方法院民事判決              97年度訴字第2508號
原      告  丁○○
            乙○○原名劉銀香.
共      同
訴訟代理人  黃國鐘律師
被      告  丙○○
            甲○○
上列當事人間請求撤銷買賣等事件，本院於民國98年1 月14日言
詞辯論終結，判決如下：
    主  文
被告丙○○、甲○○間於中華民國九十六年三月十六日就坐落臺
北縣新莊市○○段第0000－0000地號土地所有權應有部
分十萬分之四九０及其坐落地上之同地段第00000－000
建號建物即門牌號碼臺北縣新莊市○○路○段六０二號二樓房屋
所有權全部暨其公共設施（含同地段第00000－000建號
應有部分萬分之五二、同地段第00000－000建號應有部
分十萬分之五六九、同地段第00000－000建號應有部分
萬分之三）之不動產所為之買賣行為，及於中華民國九十六年五
月二日就上開不動產所為之所有權移轉登記行為，均應予撤銷。
訴訟費用由被告連帶負擔。
    事實及理由
一、原告主張：緣原告乙○○（原名劉銀香）於民國84年間與被
    告丙○○離婚，原告丁○○為原告乙○○與被告丙○○所生
    之子，原告乙○○於95年間對丙○○提起丁○○撫養費之訴
    訟，兩造於95年10月30日成立和解，和解內容為被告丙○○
    於95年7 月31日及簽訂和解書之日各給付原告新臺幣（下同
    ）10萬元，並同意自即日起，負擔丁○○至大學畢業止之生
    活費用每月5,000 元及教育費用（即學、雜費用），原告乙○○則同意撤回當時對被告丙○○所提不動產假扣押之強制
    執行案件（本院95年度執字第20978 號）。詎被告丙○○於
    96年5 月2 日即將如後載聲明所示之不動產移轉登記於被告
    甲○○名下，而被告丙○○起初尚斷斷續續支付撫養費，惟
    自97年2 月開始即未再支付撫養費迄今。被告丙○○將系爭
    不動產出賣並移轉予被告甲○○之行為，自有損害於原告即
    債權人之權利，被告明知上開情事，原告得依民法第244 條
    之規定，請求撤銷被告間就系爭不動產所為詐害債權之買賣
    債權行為及移轉所有權物權行為。況且，系爭不動產設定最
    高限額抵押權金額為516 萬元，被告甲○○怎可能僅因為對
    於被告丙○○有25萬元之債權，即可取得該不動產之所有權
    ，顯見被告間就上開不動產所為之買賣行為、移轉所有權行
    為乃基於通謀虛偽意思表示所為，依民法第87條規定為無效
    等語。併為先位聲明：(一)被告丙○○與甲○○於96年3 月16
    日就坐落臺北縣新莊市○○段0000-0000 土地所有權應有部
    分490/100000（面積2,874.41平方公尺）及坐落其上臺北縣
    新莊市○○段第00000-000 建號即門牌號碼臺北縣新莊市○○路○ 段602 號2 樓房屋所有權全部暨其公共設施（同段第
    00000-000 建號、面積2,135.48平方公尺、應有部分52/100
    00；同段第00000-000 建號、面積2,613.14平方公尺、應有
    部分569/ 100000 ；同段第00000-000 建號、面積1,715.53
    平方公尺、應有部分3/10000） 所為之買賣行為應予撤銷。
    (二)被告丙○○、甲○○於96年5 月2 日所為上開不動產所有
    權移轉登記行為（權狀字號：96莊地字第0199 11 號）應予
    撤銷。備位聲明：(一)確認被告丙○○與甲○○於96 年3月16
    日就上開不動產所為之買賣行為無效。(二)被告丙○○、甲○○於96年5 月2 日所為上開不動產所有權移轉登記行為（權
    狀字號：96莊地字第0199 11 號）應予撤銷。
二、被告則以：被告丙○○於95年間向被告甲○○借貸20幾萬元
    ，因被告丙○○無力償還，故兩人約定將系爭房地以買賣方
    式移轉登記給被告甲○○，移轉登記後系爭房地之之貸款都
    是被告甲○○支付，並無任何不妥適之處，原告與被告丙○○之間有任何官司糾紛，應與被告甲○○無關。又被告丙○○因收入減少，1 個月領不到1 萬元，無法還款予被告甲○○，亦沒有任何盈餘，未來之日將竭盡所能或多或少補償原
    告丁○○在學期間之零用等語，資為抗辯。併為答辯聲明：
    原告之訴駁回。
三、得心證之理由：
（一）原告主張之前揭事實，業據提出與其陳述相符之和解書、
      土地登記謄本、建物登記謄本在卷為證（見本院卷14-19
      頁），亦為被告丙○○、甲○○所不爭執，則原告主張其
      等為被告丙○○之債權人，且被告丙○○、甲○○有於上
      開時間以買賣為原因就系爭不動產辦理所有權移轉登記等
      情，應堪信為真實。
（二）按債務已屆清償期，債務人就既存債務為清償者，固生減
      少積極財產之結果，但同時亦減少其消極財產，於債務人
      之資力並無影響，不得指為民法第二百四十四條第一項或
      第二項之詐害行為。惟在代物清償，如代償物之價值較債
      權額為高，有損害於債權人之權利時，而受益人於受益時
      方知其情事者，仍有同法條第二項之適用。此有最高法院
      55年台上字第2839號判例可資參照。經查，被告間就系爭
      不動產固訂有買賣契約，有被告甲○○提出之不動產賣賣
      契約書1 件在卷可參（見本院卷第46頁），惟系爭不動產
      設有516 萬元之最高限額抵押權，此有上開土地登記謄本
      、建物登記謄本在卷為憑，而被告甲○○自承：被告丙○○稱當初以430 萬買系爭房地，伊不可能用那麼高的價錢
      跟被告丙○○買等語（見本院卷第34頁97年12月15日言詞
      辯論筆錄）；而被告丙○○僅積欠被告甲○○20餘萬元之
      債務，竟然即以買賣為原因將系爭不動產移轉登記予被告
      甲○○，系爭不動產之價值顯然遠高被告甲○○對被告丙○○之債權額，被告丙○○以之清償對被告甲○○之債務
      ，自有損害於債權人即原告之權利。再者，原告與被告丙○○所簽立之上開和解書，被告甲○○即為被告丙○○之
      代理人，該和解書上有被告甲○○之簽名（見本院卷第15
      頁），是被告甲○○對於原告對被告丙○○享有債權一事
      ，自知之甚明，又被告甲○○亦明知被告丙○○除了系爭
      不動產之外，已無其他資力清償債務，亦明知系爭不動產
      之價值遠高於其對被告丙○○之債權，堪認被告甲○○明
      知其與被告丙○○所為上開買賣行為、所有權移轉登記行
      為有損害於被告丙○○之債權人。
（三）按「債務人所為之有償行為，於行為時明知有損害於債權
      人之權利者，以受益人於受益時亦知其情事者為限，債權
      人得聲請法院撤銷之。」、「債權人依第一項或第二項之
      規定聲請法院撤銷時，得並聲請命受益人或轉得人回復原
      狀。但轉得人於轉得時不知有撤銷原因者，不在此限。」
      ，民法第244 條第2 項、第4 項分別定有明文。本件原告
      主張其債務人即被告丙○○所為之有償行為，明知其行為
      有害於債權人，且受益人即被告甲○○於受益時亦明知其
      情事，而仍受領系爭不動產之利益，均屬可採；因而原告
      請求撤銷被告間就系爭不動產之買賣及移轉行為，為有理
      由，應予准許。又原告先位請求既有理由，其備位請求即
      無審究之必要，附此敘明。
四、本件事證已臻明確，兩造其餘主張及攻擊防禦方法與證據，
    經本院斟酌後，與本件判決結果已不生影響，故不一一論列
    ，附此敘明。
五、結論：本件原告之訴為有理由，並依民事訴訟法第78條、第
    85條第2 項，判決如主文。
中    華    民    國    98    年    2     月    4     日
                  民事第二庭    法  官  連育群
以上正本係照原本作成
如對本判決上訴，須於判決送達後20日內向本院提出上訴狀
中    華    民    國    98    年    2     月    4     日
                            書記官  溫婷雅


司法院資訊處製作；財團法人民間司法改革基金會備份。
